【裁判字號】    97,上訴,5314
【裁判日期】    980305
【裁判案由】    毒品危害防制條例
【裁判全文】
臺灣高等法院刑事判決                97年度上訴字第5314號
上  訴  人
即  被  告  乙○○
選任辯護人  呂翊丞律師
上列上訴人即被告因毒品危害防制條例案件，不服臺灣桃園地方
法院97年度訴字第170 號，中華民國97年9月30日第一審判決（
起訴案號：臺灣桃園地方法院檢察署96年度偵字第456 號），提
起上訴，本院判決如下：
    主  文
原判決撤銷。
乙○○轉讓第一級毒品，處有期徒刑壹年貳月，減為有期徒刑柒
月，未扣案搭配門號0000000000號使用之行動電話壹
支（含SIM 卡）沒收，如全部或一部不能沒收時，追徵其價額，
未扣案之轉讓第一級毒品所得新臺幣伍佰元沒收，如全部或一部
不能沒收時，以其財產抵償之；又轉讓第一級毒品，處有期徒刑
壹年貳月，減為有期徒刑柒月，未扣案搭配門號0000000
000號使用之行動電話壹支（含SIM 卡）沒收，如全部或一部
不能沒收時，追徵其價額，未扣案之轉讓第一級毒品所得新臺幣
伍佰元沒收，如全部或一部不能沒收時，以其財產抵償之。應執
行有期徒刑壹年，未扣案搭配門號0000000000號使用
之行動電話壹支（含SIM 卡）沒收，如全部或一部不能沒收時，
追徵其價額，未扣案之轉讓第一級毒品所得共計新臺幣壹仟元沒
收，如全部或一部不能沒收時，以其財產抵償之。
    事  實
一、乙○○明知海洛因係毒品危害防制條例第2 條第2 項第1 款
    所定之第一級毒品，不得非法持有、轉讓，詎竟基於轉讓第
    一級毒品海洛因之犯意，分別為以下犯行：
  (一)於民國95年10月31日上午7 時11分、同日上午7 時21許，甲
    ○○先後以其持用之0000-000000 號行動電話，撥打乙○○
    使用之0000-000000 號行動電話，向乙○○詢問是否有海洛
    因可供調取施用，乙○○聞悉應允，甲○○乃於同日上午某
    時，先行前去乙○○位於桃園縣八德市○○街281 巷20號住
    處，交付500 元予乙○○，並於同日下午4 時12分，撥打電
    話與乙○○聯繫後，復至上址，乙○○便將海洛因1 包（數
    量不詳），轉讓交付予甲○○施用。
  (二)95年11月1 日下午1 時59分、2 時3 分許，甲○○再度撥打
    乙○○上開0000-000000 號行動電話，詢問乙○○是否有海
    洛因可供調取施用，乙○○同意後，甲○○即於同日下午2
    時20分許至乙○○前開住處外，甲○○將500 元交付乙○○
    後，乙○○遂將1 包海洛因（淨重0.06公克，空包裝重0.20
    公克）包裝在白色紙張內，轉讓交付予給甲○○施用。
  (三)嗣於95年11月1 日下午2 時30分許，適有欲查緝乙○○涉有
    其他違反毒品危害防制條例案件之林嘉彬警員等，駕駛偵防
    車前至乙○○上開住處巷口處，欲進行查緝偵辦作為，乙○
    ○發現偵防車，旋逃離現場，獨留甲○○1 人在現場，甲○
    ○擔心罪責便將自乙○○處所取得之該包海洛因（淨重0.06
    公克，空包裝重0.20公克）丟棄於腳旁之地上，經林嘉彬警
    員上前盤查時，當場在甲○○站立處旁扣得其丟棄在地之該
    包海洛因。
二、案經桃園縣政府警察局移送臺灣桃園地方法院檢察署檢察官
    偵查起訴。
    理  由
壹、證據能力方面：
一、按刑事訴訟法採行直接審理原則及言詞審理原則，並保障被
    告之反對詰問權，於刑事訴訟法第159 條第1 項明定被告以
    外之人於審判外之言詞或書面陳述，除法律有規定者外，原
    則上不得作為證據。然為兼顧現實需要及真實之發現，乃本
    於例外從嚴之立場，許於具備必要性及可信性之特別情況下
    ，例外地承認其有證據能力。而被告以外之人於檢察事務官
    、司法警察官或司法警察調查中所為之陳述，基於實體發現
    真實之訴訟目的，依第159 條之2 規定，如與審判中之陳述
    不符時，經比較結果，其先前之陳述，相對具有較可信之特
    別情況，且為證明犯罪事實存否所必要者，則例外地賦與證
    據能力。又刑事訴訟法第159 條之2 所謂「具有較可信之特
    別情況」，係指證人於檢察事務官、司法警察官或司法警察
    調查中所為之陳述，與審判中不符，而其先前之陳述，從客
    觀上之環境或條件等情況加以觀察，有足以取代審判中反對
    詰問之可信性保證者而言（最高法院94年度台上字第5681號
    判決意旨參照）。本件證人甲○○於警詢時所為之陳述，係
    被告以外之人於審判外之陳述，屬傳聞證據，而被告於原審
    之指定辯護人於該審之準備程序，已就上開供述之證據能力
    提出爭執（見原審96年度審訴字第1256號卷第21頁、本院卷
    第36頁正面、第51頁反面）。本院衡酌證人甲○○於95年11
    月1 日警詢時所為陳述，與其於偵查及審判中結證內容不符
    ，依其所為供述之客觀外部情況，並無具有較可信性之特別
    情況（詳如後述），依照上開說明，自不得為本案證據。至
    證人甲○○於96年2 月9 日、同年4 月27日、同7 月20日、
    同年8 月7 日偵查中，及證人即警員林嘉彬於96年8 月7 日
    偵查中，分別所為之證言，依其等所為供述之客觀外部情況
    ，均並無顯有不可信之情況，依據刑事訴訟法第159 條之1
    第2 項之規定，應均得為證據。
二、次按被告以外之人於偵查中向檢察官所為之陳述，除顯有不
    可信之情況者外，得為證據；被告以外之人於審判外之陳述
    ，雖不符刑事訴訟法第159 條之1 至第159 條之4 之規定，
    而經當事人於審判程序同意作為證據，法院審酌該言詞陳述
    或書面陳述作成時之情況，認為適當者，亦得為證據；當事
    人、代理人或辯護人於法院調查證據時，知有第159 條第1
    項不得為證據之情形，而未於言詞辯論終結前聲明異議者，
    視為有前項之同意，刑事訴訟法第159 條之1 第2 項、第15
    9 條之5 分別定有明文。本件除前開證人甲○○於警詢所為
    之陳述外，本案所引用之供述及非供述證據，經原審及本院
    依法踐行調查證據程序，檢察官、被告及辯護人均不爭執各
    該證據之證據能力，且亦查無依法應排除其證據能力之情形
    ，是後述所引用證據之證據能力均無疑義。
貳、認定被告有事實欄所載犯罪事實所憑之證據：
一、訊據上訴人即被告乙○○固坦承於96年10月31日、同年11月
    1 日有先後收取證人甲○○所交付之500 元，並各交付1 包
    海洛因予證人甲○○屬實，惟矢口否認有何轉讓第一級毒品
    犯行，並辯稱：伊係與甲○○合資購買毒品海洛因，由伊出
    面前去龍岡向「阿呆」購買，伊購得後便通知甲○○前去伊
    家中，伊再交付毒品海洛因給甲○○，伊之本案之所為，充
    其量僅應成立持有毒品海洛因罪而已云云。
二、惟查：
（一）上開事實，已據被告於偵查中、審理中坦承：甲○○有先
      後於上開時、地，先後各拿500 元給伊，伊先後分別拿1
      包毒品海洛因給甲○○不諱（偵查卷二第43頁），核與證
      人甲○○於96年2 月9 日、同年4 月27日、同年7 月20日
      、同年8 月7 日偵查中所證內容大致相符（偵查卷二第40
      頁、60至61頁、65頁、第71頁），並有其等雙方所使用之
      0000-000000 號、0000-000000 號行動電話之電話通聯記
      錄在卷足參（偵查卷二第45至57頁）。證人即桃園縣政府
      警察局刑事警察大隊偵查佐林嘉彬於96年8 月7 日偵查中
      ，並到庭證稱：彼等於95年11月1 日下午2 時30分許，本
      來駕車前去，要查緝被告毒品案，但經被告認出彼等所駕
      駛之偵防車輛，被告急速竄逃離去，甲○○呆留現場，彼
      等在甲○○腳邊查扣到1 包遭丟棄之海洛因，甲○○有說
      來自被告等語（偵查卷二第69頁）。警方當場扣得之該包
      海洛因，有桃園縣政府警察局扣押筆錄、扣押物品目錄表
      、扣押物品照片在卷可稽（原審卷第68-72 頁），而該扣
      案海洛因1 包經送法務部調查局鑑定結果，確含第一級毒
      品海洛因成分（淨重0.06公克，空包裝重0.20公克），亦
      有該局95年11月27日調科壹字第09523041080 號鑑定書1
      份可佐（原審卷第73頁）。甲○○本次經警查獲後，尿液
      中確呈海洛因之代謝物即嗎啡之陽性反應，經檢察官提起
      公訴（案號：台灣桃園地方法院檢察署95年度毒偵字第
      5813號），且經台灣桃園地方法院以96年度訴字第230 號
      判處有期徒刑7 月在案，此有該案件之起訴書及判決影本
      在卷可佐（偵查卷二第75-76 頁、第79-80 頁）。
（二）被告雖辯稱：其係與甲○○合資購買，並非轉讓毒品海洛
      因云云。但查：證人甲○○在為警查獲時，未曾提及與被
      告合資購買海洛因毒品，已據證人即本件查獲警員林嘉彬
      於檢察官訊問時結證在卷（偵查卷二第67-71 頁）。證人
      甲○○於檢察官訊問及原審審理時固附和被告之辯詞，證
      稱係與被告合資購買云云。但查細繹詳核證人甲○○之證
      詞，見其先於檢察官訊問時結證稱：是伊拿錢給被告，由
      被告幫伊去拿，因為伊白天要上班，而被告錢不夠，所以
      1 人出500 元，伊下班再過去跟被告拿，拿回來的海洛因
      1 人1 半。伊於11月1 日上午7 時50分至8 時間至被告住
      處樓下拿500 元給被告，由被告去拿... 伊都有先拿錢給
      被告，只有最後1 次係早上要上班時拿錢給被告，另2 次
      是伊與被告一起去拿。被告有跟伊說1 人出資1 半的事，
      被告說他身上剩下500 元云云（偵查卷二第40-41 頁、第
      60-61 頁、第69-71 頁）；繼之原審審理時則結證述：伊
      與被告都知道對方有施用毒品，伊毒品來源係透過被告，
      向被告的朋友拿的，因為伊上班會經過被告住處，所以先
      拿500 元至被告住處，等伊下班時再去拿毒品..... 伊不
      知道每次請被告幫伊拿的數量係多少，也不知道被告如何
      向其朋友拿，代價如何計算，亦沒有見過被告的朋友，係
      因為之前被告打電話與朋友聯絡時，伊有聽到，所以才知
      道被告係向其朋友拿... 被告交給伊海洛因時，有1 次係
      在伊面前分給伊看，有1 次係被告直接拿1 包給伊，拿到
      毒品伊並沒有秤重... 都是被告先跟他朋友聯絡，後來才
      將海洛因交給伊，... 伊拿到毒品並沒有秤重云云（原審
      卷第40-51 頁）。觀諸證人甲○○前後於檢察官訊問、原
      審審理時所為證述，僅就「合資購買、每人各出500 元」
      一節證述一致，然關於合資購買之過程諸如被告如何取得
      毒品、是否曾與被告一同前去向被告朋友購買毒品、被告
      如何均分毒品等重要情節，則前後出現重大瑕疵，甚至同
      一審理期日，其先後證述內容亦有不同，所為證詞之真實
      性即非無疑。且查證人甲○○在檢察官訊問時證稱伊均係
      早上將欲合資購買毒品之資金500 元交給被告，由被告出
      面購買，其下班後，再向被告拿取購得之毒品云云，倘屬
      實情，證人甲○○即不可能知道被告究竟有無一同出資購
      買毒品之事實甚明；然證人甲○○在其後檢察官訊問時，
      竟改稱有2 次與被告一起去購買毒品云云，復稱被告有將
      每人出資500 元之情告知云云，顯見證人甲○○因檢察官
      訊問之問題，始不斷修正其與被告合資購買毒品之情節，
      難以遽信。在原審審理時，證人甲○○初亦證稱並不知道
      被告向其朋友購買毒品的數量、方式、代價，也沒有見過
      被告朋友，惟經詢問相關細節後，又稱其曾經聽到被告聯
      絡其朋友欲購買海洛因毒品1,000 元，所以知道被告確有
      出資500 元云云，其後竟又稱有1 次去被告上開住處時，
      「剛好目睹」被告的朋友拿海洛因毒品給被告及被告交付
      1,000 元給其朋友云云，更徵證人甲○○為因應法院、檢
      察官訊問內容，胡亂編造其確實親自見聞被告亦有出資購
      買海洛因毒品等情節，事實上，與被告「合資購買」毒品
      絕非證人甲○○向被告取得海洛因毒品之方式，至為明灼
      。是證人甲○○於檢察官訊問、本院審理時所為與被告「
      合資購買」毒品之證詞，無非憑空杜撰、迴護被告之詞，
      無足憑採。
（三）又被告在證人甲○○在原審審理時作證後，陳稱：甲○○
      早上上班時先拿錢給伊，下班後到伊住處找伊，要跟伊拿
      買的海洛因時，剛好遇到伊朋友，甲○○所為證述應該是
      這個意思。伊記憶中只有2 次，都是甲○○上班前拿錢給
      伊，下班後到伊住處拿海洛因，係第2 次到找伊拿海洛因
      時，遇到伊朋友，伊也當場將伊朋友給伊的海洛因與甲○
      ○1 人1 半云云（原審卷第51頁），顯係附和證人甲○○
      之證詞甚明。原審審理時復稱：95年10月31日是甲○○到
      伊住處，剛好賣毒品的人至伊住處，伊與甲○○各拿出
      500 元一起購買，購得後當場均分云云（原審卷第64-65
      頁），與證人甲○○證述合資購買、交付毒品之情節又有
      不同，衡以合資購買毒品一節如係實情，縱認記憶因時間
      經過而漸趨於模糊，亦不致如此前後矛盾，是被告前開所
      辯，核屬圖卸刑責之詞，委無足取。
（四）且查毒品海洛因取得不易，是以價格高昂，購買者當會對
      購買之數量、價格，錙銖必較。若確有「合資購買」之情
      ，參與合資之人應會相偕前去，或者會對實際出售海洛因
      毒品者之姓名或綽號以及販售價格，略知一二，始符常理
      ；然查證人甲○○對於上開重要事項，卻未能有明確一致
      之說詞，顯見伊設詞迴護被告之情，至為顯然。又查「平
      分」數量細微之毒品，當有精密之儀器方足成事；然查被
      告竟稱「以目測方式」為之（本院卷第53頁正面），顯與
      經驗法則有違。而被告與證人甲○○間並無特殊重要情誼
      或至親關係，被告竟費心自甘承受重典，涉險為被告之利
      益，出面購買取得海洛因再平分施用，孰人置信。
（五）綜上，是被告本案2 次轉讓第一級毒品海洛因予甲○○之
      犯行，事證明確，應可認定。
參、論罪科刑：
一、查海洛因係毒品危害防制條例第2 條第2 項第1 款所規定之
    第一級毒品，查被告本案先後2 次轉讓毒品海洛因予證人甲
    ○○之數量，並未逾行政院依據毒品危害防制條例第8 條第
    6 項、第11條第4 項之規定，所訂頒之「轉讓持有毒品加重
    其刑之數量標準」第2 條第1 項第1 款所訂「淨重5 公克以
    上，是核被告2 次轉讓海洛因之行為，均係犯毒品危害防制
    條例第8 條第1 項之轉讓第一級毒品罪。其轉讓前持有第一
    級毒品海洛因之低度行為，均應為轉讓之高度行為所吸收，
    不另論罪。
二、被告上開2 次轉讓第一級毒品之行為，犯意各別，行為互異
    ，應予分論併罰。
三、原審對於被告予以論罪科刑，固非無見。但查：按所謂販賣
    毒品之行為，須以營利之意思而販入或賣出，方足構成。倘
    於有償讓與他人之初，係基於營利之意思，並已著手實施，
    而因故無法高於購入原價出售，最後不得不以原價或低於原
    價讓與他人時，仍屬販賣行為。苟始終無營利之意思，縱以
    原價或低於原價有償讓與他人，即難謂為販賣行為，僅得以
    轉讓毒品罪論處。（最高法院91年度台上字第1443號判決意
    旨參照）且查毒品海洛因，因施用後極易產生耐藥性，戒除
    不易，是經政府相關單位查緝甚嚴，取得非易。吸毒者友儕
    間為求互通有無，而相互有償轉讓者，動輒易見。轉讓者交
    付海洛因予受讓者時，若無法證明其主觀上確有營利之犯意
    ，實不應遽以販賣海洛因罪相繩。經查，公訴人指訴被告本
    案之所為，應成立販賣海洛因罪名，無非係基以證人甲○○
    於警訊之指述為唯一證據。但按「被告或共犯之自白，不得
    作為有罪判決之唯一證據，仍應調查其他必要之證據，以察
    其是否與事實相符，刑事訴訟法第156 條第2 項定有明文，
    依同理，不得僅憑為一證人甲○○於警訊中之指述，遽論被
    告以販賣海洛因毒品罪，遑論證人甲○○於偵查及審理時已
    翻異前詞，否認被告有販賣毒品之情事。再查，本案承辦之
    警方曾持台灣桃園地方法院法官所簽發之搜索票，前去被告
    位於桃園縣八德市○○街281 巷20號住處執行搜索；但搜索
    結果，僅查獲疑似海洛因殘渣袋1 個，未見一般販賣海洛因
    毒品者，所慣常會持有之較多數量之毒品海洛因、分裝杓、
    電子秤、帳冊等物品，此有調查筆錄、搜索票影本、搜索扣
    押筆錄、扣押物品目錄表、現場照片足憑（偵查卷二第7 頁
    、21至22頁、23至29頁）。綜上，並無法證明被告有販賣營
    利之情形，是縱被告先後二次交付海洛因予甲○○施用，詳
    如前述；但充其量其所為，均應論以轉讓第一級毒品罪。公
    訴人指訴被告應成立販賣第一級毒品罪云云，應有未恰，所
    引據之法條，應予變更。
四、原審認定被告本案之所為，應成立販賣第一級毒品罪，並予
    以論罪科刑，固非無見；但查，經本院調查及審理之結果，
    認被告本案之所為，僅能以轉讓第一級毒品罪相繩，俱見前
    述，原審遽以販賣第一級毒品論處，應有違誤。綜上，被告
    上訴意旨否認犯罪，雖非足採；但原審判決既有上開可議之
    處，仍屬無可維持，應由本院予以撤銷改判。本院審酌被告
    視政府反毒政策及宣導如無物，轉讓第一級毒品海洛因給他
    人施用，影響他人之生命、身體，並將可能侵害社會、國家
    之法益，且未能坦承犯行，飾詞圖卸其責，所為本應受有相
    當程度之刑事非難；惟另考量被告犯行轉讓之次數及數量均
    屬有限，且轉讓之對象亦僅證人甲○○1 人等一切情狀，酌
    情分別量處如主文第二項所示之刑，且查被告本案二次犯罪
    時間，均在96年4 月24日以前，皆合於中華民國九十六年罪
    犯減刑條例所規定之減刑條件，分別應依該條例第2 條第1
    項第3 款規定，各減輕其宣告刑二分之一，並就減刑後之刑
    期定其應執行之刑，以資懲儆。
五、茲查行動電話服務須以晶片卡（即SIM 卡）為使用介面，因
    此電信公司於出租行動電話門號予消費者使用時，即同時附
    帶提供晶片卡給消費者作為門號使用之介面，故電信公司接
    受消費者申辦門號並將該門號開通上線時，該晶片卡之所有
    權是否移轉於消費者，抑或仍保留於電信公司，端視其簽訂
    之服務契約內容如何約定。揆諸司法院所蒐集網羅並轉發供
    辦案法官參考之目前市面各家電信公司之服務契約書，皆載
    明，電信公司於締約後所交付予消費者使用之晶片卡（即
    SIM 卡），於日後解除契約或終止契約時，均無庸返還。蓋
    無非因SIM 卡既經使用，其內當會儲存若干消費者所自行輸
    入之個人資料，如接受消費者歸還SIM 卡，電信公司勢必將
    需花費相當之人力、費用，將卡內之資料悉數消磁刪除，勿
    使先前使用者之個人資料外傳，且電信公司尚須提防回收之
    SIM 卡內是否留有電腦病毒或惡意程式，庶免影響日後使用
    者之權益；而消費者經年累月所輸入儲存之個人資料，亦將
    於經回收後一夕化為泡影；是回收SIM 卡之作法，將造成電
    信業者與消費者「兩敗俱傷」；加以目前科技產業發達，行
    動電話之SIM 卡之價格微薄，電信公司基於經營成本及服務
    便利性之考量，殊無收回已經消費者使用過之SIM 卡之必要
    ，其理甚明。綜上，於法律上而言，SIM 卡既經電信公司交
    付消費者使用，所有權即歸由消費者取得，無庸贅言。依此
    說明，本案上開搭配門號0000000000號使用之行動電話1 支
    （含SIM 卡），係供被告犯本件轉讓第一級毒品罪所用之物
    ，雖未扣案，但無證據證明已經滅失，仍應依毒品危害防制
    條例第19條第1 項之規定宣告沒收之，並於各次轉讓第二級
    毒品罪項下宣告沒收，併諭知如全部或一部不能沒收時，追
    徵其價額。至被告轉讓第一級毒品予證人甲○○之所得各50
    0 元，係被告轉讓毒品所得之財物，雖未扣案，然無證據證
    明已不存在，仍應依毒品危害防制條例第19條第1 項之規定
    ，分別於各該轉讓第一級毒品罪項下宣告沒收，惟如全部或
    一部不能沒收時，應以其財產抵償之。另查被告於95年11月
    1 日轉讓予證人甲○○之第一級毒品海洛因1 包（淨重0.06
    公克，空包裝重0.20公克），係毒品危害防制條例所規定之
    第一級毒品，原應依毒品危害防制條例第18條第1 項前段沒
    收銷燬之；惟上開海洛因1 包，業經交付證人甲○○持有，
    且已在證人甲○○所犯施用第一級毒品案件中，經台灣桃園
    地方法院以96年度訴字第230 號判決宣告沒收銷燬確定，並
    經檢察官執行完畢在案，此有該案起訴書、刑事判決1 份、
    本院被告前案紀錄表在卷可查（偵查卷二第75-76 頁、第
    79- 80頁、本院卷第59頁），該包海洛因毒品既已因執行沒
    收消燬而不復存在，本院自毋庸於本案再予宣告沒收銷燬之
    必要，併此敘明。
據上論斷，應依刑事訴訟法第369 條第1 項前段、第364 條、第
300 條、第299 條第1 項前段，毒品危害防制條例第8 條第1 項
、第19條第1 項，刑法第11條前段、第51條第5 款，中華民國九
十六年罪犯減刑條例第2 條第1 項第3 款、第7 條，判決如主文
。
本案經檢察官呂光華到庭執行職務。
中    華    民    國    98    年    3     月     5     日
            刑事第九庭審判長法  官  陳貽男
                            法  官  何信慶
                            法  官  周盈文
以上正本證明與原本無異。
如不服本判決，應於收受送達後10日內向本院提出上訴書狀，其
未敘述上訴之理由者並得於提起上訴後10日內向本院補提理由書
（均須按他造當事人之人數附繕本）「切勿逕送上級法院」。
                            書記官  余姿慧
中    華    民    國    98    年    3     月     5     日
附錄：本案論罪科刑法條全文
毒品危害防制條例第8 條
轉讓第一級毒品者，處一年以上七年以下有期徒刑，得併科新臺
幣一百萬元以下罰金。
轉讓第二級毒品者，處六月以上五年以下有期徒刑，得併科新臺
幣七十萬元以下罰金。
轉讓第三級毒品者，處三年以下有期徒刑，得併科新臺幣三十萬
元以下罰金。
轉讓第四級毒品者，處一年以下有期徒刑，得併科新臺幣十萬元
以下罰金。
前四項之未遂犯罰之。
轉讓毒品達一定數量者，加重其刑至二分之一，其標準由行政院
定之。


司法院資訊處製作；財團法人民間司法改革基金會備份。
